最　高　行　政　法　院　判　決　　　　　　　　　　　九十三年度判字第二八號
　　上　訴　人　乙○○
　　被 上訴 人　財政部臺灣省南區國稅局
　　代　表　人　甲○○
右當事人間因遺產稅事件，上訴人對於中華民國九十一年十月二日高雄高等行政法院
九十一年度訴字第五○○號判決關於罰鍰部分，提起上訴，本院判決如左：
　　主  文
原判決關於罰鍰暨其訴訟費用部分廢棄，發回高雄高等行政法院。
　　理  由
壹、本件上訴人主張：查本件原判決記載「上訴人之被繼承人沈金承於民國八十六年
    一月二十七日匯款於沈佳蓉帳戶，於同年七月三十日由合作金庫臺南支庫提領新
    台幣（以下同）一千二百四十七萬元予沈佳蓉購買附買回公債」，顯見原判決亦
    認上訴人之被繼承人沈金承係以其資金為其女購置財產，核與遺產及贈與稅法第
    五條第三款之規定相符，依財政部七十六年五月六日臺財稅第七五七一七一六號
    函釋意旨被上訴人應先通知納稅義務人於十日內申報，否則不得予以處罰。被上
    訴人誤認上訴人之被繼承人沈金承上開行為為贈與而非視同贈與已有違誤，原判
    決亦未詳酌沈金承係以其自有資金為沈佳蓉購置財產，顯有法規適用不當之違誤
    。又原判決既認定上訴人之被繼承人以其資金為沈佳蓉購置不定期可轉讓定期存
    單，然原判決卻又認本件被繼承人所為之行為係屬遺產及贈與稅法第四條之贈與
    ，此顯亦有判決理由矛盾之違背法令，爰請判決廢棄原判決有關罰鍰之部分。
貳、 被上訴人未提出答辯。
參、原判決關於罰鍰部分，以：查被繼承人沈金承生前先後於八十六年一月二十七日
    由臺灣省合作金庫臺南支庫（下稱合庫臺南支庫）匯款一百三十二萬一千三百八
    十元至繼承人沈佳蓉臺新商業銀行臺南分行（下稱臺新銀行臺南分行）0000
    0000000000帳戶，又於同年七月三十日由合庫臺南支庫提領一千二百
    四十七萬元予沈佳蓉購買附買回公債，此有臺灣省合作金庫八十八年五月十八日
    （八八）合金南存字第二六七四號函附存（提）款交易明細表可稽，是被繼承人
    生前係給予其女沈佳蓉現金或匯款入沈家蓉帳戶，而非如上訴人主張係為沈佳蓉
    購買可轉讓不定期存單。另依沈佳蓉提供之華南銀行臺南分行存摺核對，其主張
    之各次借款皆以現金方式提領，且無被繼承人有相對存入款項或用途去向說明之
    資料以供證實，又其中八十五年一月十五日之提領款二百零五萬三千二百七十五
    元，又係訴外人沈建利所提領，並有合庫臺南支庫存（提）款交易明細表可稽，
    顯然異於一般借貸常情，其主張係借貸云云，實難採信；再者，沈佳蓉於該贈與
    稅案件中，既陳稱其係因借貸關係而與被繼承人沈金承為上述之資金往來，足見
    沈佳蓉知悉上述款項並予以收受；另衡諸沈佳蓉上揭華南銀行臺南分行帳戶資料
    顯示，僅該帳戶其存提款金額多為數十萬元至數百萬之間，足見沈佳蓉頗有資力
    ，帳戶資金運用嫻熟，而其當時又為三十七歲之成年人，亦有遺產稅申報書可憑
    ，其對自己之財產狀況，顯然精於計算，亦非毫無財務概念。然被繼承人沈金承
    不將其金錢存放銀行收取利息，卻先於八十六年一月二十七日匯款一百三十二萬
    一千三百八十元給沈佳蓉，再於同年七月三日自合庫臺南支庫提領現金，轉換購
    買沈佳蓉名義之附買回公債，俱無對價，顯見上開款項之給與係屬無償贈與，沈
    佳蓉受此鉅款，其有允受贈與之意思，至為明確。被上訴人以其為被繼承人死亡
    前三年前之贈與，自屬有據。又本件既非屬行為時遺產及贈與稅法第五條所稱「
    視同贈與」之事實，自無財政部七十六年五月六日臺財稅字第七五七一七一六號
    函釋之適用，故上訴人主張應先通知申報，逾期未申報始得處以罰鍰之詞，亦不
    足採。又被上訴人於上開贈與稅事件，並未對上訴人及其他繼承人為裁罰處分，
    且計算本件遺產稅應納稅額時，已將上開贈與款項之應納稅額四百五十九萬四千
    零六十九元予以扣抵，而本件遺產稅所以仍有漏稅額乃因遺產稅及上述贈與稅適
    用之稅率不同所致，自無對上訴人重複處罰情事。從而被上訴人就上訴人漏報部
    分核定補徵遺產稅六百四十五萬四千六百二十九元，並按漏稅額處以一倍罰鍰六
    百四十五萬四千六百元（計至百元），核無不合。另關於本件遺產稅之本稅部分
    ，原審法院雖就原處分及訴願決定將被繼承人配偶乙○○名義之大亞電線電纜股
    份有限公司（下稱大亞公司）股份四十五萬一千零十三點五股價值七百二十一萬
    六千二百十六元列入遺產總額部分之核定予以撤銷，然因此部分稅額之變動，並
    不會造成本件遺產稅應適用稅率之變動，故本件裁罰之金額即不會因之發生變動
    一節，併予明等為由，判決駁回上訴人此部分之訴。
肆、本院查：（一）、按「納稅義務人對依本法規定，應申報之遺產或贈與財產，已
    依本法規定申報而有漏報或短報情事者，應按所漏稅額處以一倍至二倍之罰鍰。
    」為行為時遺產及贈與稅法第四十五條所明定；又同法第十三條規定：「遺產稅
    按被繼承人死亡時，依本法規定計算之遺產總額，減除第十七條規定之各項扣除
    額及第十八條規定之免稅額後之課稅遺產淨額，依左列規定稅率課徵之：一、六
    十萬元以下者，課徵百分之二。二、超過六十萬元至一百五十萬元者，就其超過
    額課徵百分之四。三、超過一百五十萬元至三百萬元者，就其超過額課徵百分之
    七。四、超過三百萬元至四百五十萬元者，就其超過額課徵百分之十一。五、超
    過四百五十萬元至六百萬元者，就其超過額課徵百分之十五。六、超過六百萬元
    至一千萬元者，就其超過額課徵百分之二十。七、超過一千萬元至一千五百萬元
    者，就其超過額課徵百分之二十六。八、超過一千五百萬元至四千萬元者，就其
    超過額課徵百分之三十三。九、超過四千萬元至一億元者，就其超過額課徵百分
    之四十一。一○、超過一億元者，就其超過額課徵百分之五十。」。本件被繼承
    人沈金承於八十七年五月三十日死亡，由配偶即上訴人，子女沈尚道、沈尚弘、
    沈尚慧、沈佳蓉共同繼承，並由上訴人代表全體繼承人向被上訴人申報遺產稅。
    經被上訴人核定遺產總額為新台幣（下同）五億五千八百四十八萬九千零六十七
    元，遺產淨額一億七千九百五十四萬五千六百九十五元，應納稅額七千零六十七
    萬一千七百七十八元；並以上訴人漏報被繼承人銀行存款七萬九千五百六十四元
    、股權價值二千元、可轉讓定期存單一百七十二萬四千四百五十二元及死亡前三
    年贈與二千零二十九萬一千三百八十元（含贈與乙○○現金六百五十萬元，贈與
    沈佳蓉現金一百三十二萬一千三百八十元，附買回公債一千二百四十七萬元），
    短漏遺產稅六百四十五萬四千六百二十九元，乃按所漏稅額處以一倍之罰鍰六百
    四十五萬四千六百元（計至百元）。上訴人不服，就遺產總額中之車輛價值、股
    權歸屬、死亡前三年內之贈與、登記上訴人名義之大亞公司股份、生存配偶剩餘
    財產分配請求權及罰鍰部分，申經復查結果，獲准追減遺產總額五千四百五十三
    萬二千三百二十八元，並維持罰鍰處分。上訴人仍表不服，就遺產總額登記上訴
    人名義之大亞公司股份四十五萬一千零十三點五股價值七百二十一萬六千二百十
    六元及罰鍰部分提起訴願，遭決定駁回，乃提起本件行政訴訟。原判決關於罰鍰
    部分以前揭理由，駁回上訴人在原審此部分之訴，固非無見。（二）、被上訴人
    在原審言詞辯論期日雖陳稱「本件遺產淨額為一億七千多萬元，遺產及贈與稅法
    第十三條規定，超過一億元以上就課徵百分之五十，本件原告爭執部分只有二百
    五十萬元，縱使扣掉這二百五十萬元，稅率也不可能會變動，違章部分不會影響
    。」等語，惟原判決係將訴願決定及原處分（復查決定含原核定處分）關於核定
    被繼承人配偶乙○○名義之大亞電線電纜股份有限公司股份肆拾伍萬壹仟零壹拾
    參點伍股價值新臺幣柒佰貳拾壹萬陸仟貳佰壹拾陸元列入遺產總額部分均撤銷。
    被上訴人所陳稱之縱使扣掉二百五十萬元與原判決前揭撤銷之價值七百二十一萬
    六千二百十六元，並不一致。再由附於原處分卷之處分書（稿）影本漏稅額及罰
    鍰計算方式欄，記載：一、漏稅額計算方法，全部核定應納稅額─申報部分核定
    應納稅額=漏稅額。二、罰鍰計算方法，漏稅額×倍數=罰鍰。且由其計算式申報
    部分遺產總額五億三千六百三十九萬一千六百七十一元係未扣減經復查決定獲准
    追減遺產總額五千四百五十三萬二千三百二十八元，若予以扣減後，再減除免稅
    額七千萬元及扣除額三億七千一百九十四萬三千三百七十二元，其課稅遺產淨額
    為一億零二百九十萬五千九百七十一元，則與被上訴人在原審辯論期日之陳稱一
    億七千多萬元乙節，容有疑義。（三）、參照原處分卷第九十三頁及第一一七頁
    之處分書（稿）影本，以及原判決將訴願決定及原處分（復查決定含原核定處分
    ）關於核定被繼承人配偶乙○○名義之大亞電線電纜股份有限公司股份肆拾伍萬
    壹仟零壹拾參點伍股價值新臺幣柒佰貳拾壹萬陸仟貳佰壹拾陸元列入遺產總額部
    分均撤銷，即撤銷部分之金額為七百二十一萬六千二百十六元，若本件課稅遺產
    淨額經復查決定後為一億零二百九十萬五千九百七十一元，再參酌原判決撤銷原
    處分之金額七百二十一萬六千二百十六元，則申報部分核定應納稅額部分之稅率
    可能由百分之五十降為百分之四十一，足見本件可能因原判決撤銷原處分前揭部
    分，而影響申報部分核定應納稅額部分之稅率，進而可能影響漏稅額及罰鍰部分
    。（四）、罰鍰部分之處分書所記載之受處分人除上訴人外，尚有沈尚宏、沈佳
    蓉、沈尚道、沈尚慧等訴外人，本件罰鍰部分之訴訟標的對於彼等是否必須合一
    確定？有待商榷。（五）、原審未詳究前揭事項，即遽爾判決駁回上訴人在原審
    關於罰鍰部分之訴，容有未洽，上訴人指摘原判決此部分於法未合，求予廢棄，
    非無理由，爰將原判決此部分廢棄，發回原審法院。
據上論結，本件上訴為有理由，依行政訴訟法第二百五十六條第一項、第二百六十條
第一項，判決如主文。
中　　華　　民　　國　　九十三　　　年　　　一　　　　月　　 十五 　　　日
                    最 高 行 政 法 院  第 三 庭
                                審 判 長 法  官　　　葉　振　權
                                         法  官      蔡  進  田
                                         法  官　　　黃  璽  君
                                         法  官　　　劉  鑫  楨
                                         法  官　　　吳　明　鴻
右  正  本  證  明  與  原  本  無  異
　　　　　　　　　　　　　　　　　　　　 法院書記官　陳  盛  信
中　　華　　民　　國　　九十三　　　年　　　一　　　　月　　　十五　　　日
